【裁判字號】    89,訴,1391
【裁判日期】    900118
【裁判案由】    偽造文書等
【裁判全文】
臺灣板橋地方法院刑事判決                        八十九年度訴字第一三九一號
    公  訴  人    臺灣板橋地方法院檢察署檢察官
    被      告    壬○○
    右  二  人
    選任辯護人    林延隆律師
右列被告因偽造文書等案件，經檢察官提起公訴（八十九年度偵字第一三五八號、第
五一七一號）及移送併辦（八十九年度偵字第一八六一０號），乙○判決如左：
    主      文
壬○○連續行使偽造私文書，足以生損害於他人，處有期徒刑參年陸月。壬○○被訴
使公務員登載不實公文書罪部分，無罪。
丙○○、庚○○，均無罪。
    事      實
一、壬○○於民國八十七年間，邀集親友成立每月繳納會金各新臺幣（下同）三萬元
    之互助會共二會，均採內標制（標息預扣），即(1)三萬元之互助會，含會首壬○○共三十八人次，自八十七年四月十五日起，預定至八十九年十二月十五日止，
    約定於每月十五日之當日十九時開標，每逢三月五日及九月五日各加標一次，開
    標地點在壬○○原位於臺北縣板橋市○○○街八０巷六弄十七號住處（下簡稱：
    (1)會）；(2)三萬元之互助會，含會首壬○○共三十二人次，自八十七年十一月二
    十日起，預定至九十年六月二十日止，約定於每月二十日之當日十九時，在同址
    開標（下簡稱：(2)會）。壬○○明知上開(1)會實無「陳信勇」（起訴書誤載為「
    陳信永」）、「陳志達」、「林志文」之人參加，(2)會實無「陳信勇」、「蘇仲
    文」、「吳成發」、「丁有財」、「陳志達」、「林志遠」、「林志文」、「黃
    文欽」、「陳金海」之人參加，乃在發予其他互助會會員之互助會名單上記載上
    揭人名為互助會會員（各記載一人次）；嗣竟意圖為自己不法之所有，基於行使
    偽造私文書及詐欺取財之概括犯意，自八十七年某月十五日起，迄八十八年十二
    月二十日止，利用會員未全部集合共同到場標會之機會，先後假冒「陳信勇」（
    (1)、(2)會各一次）  、「陳志達」（(1)、(2)會各一次）、「林志文」（(1)、(2)會
    各一次）、「蘇仲文」（(2)會）、「吳成發」（(2)會）、「丁有財」（(2)會）、
    「林志遠」（(2)會）、「黃文欽」（(2)會）、「陳金海」（(2)會）之名義，並假
    冒(1)會互助會會員謝玉玲、蔡榮舜、癸○○、蘇仲柏、洪領承、陳志遠、鄭美雲
    、蔡淑月之名義（各一次），在上址，連續約二十次（即(1)會十一次、二會九次
    ）偽造依習慣表示投標會款、上載一定標息金額（約七千元）之標單（有假冒簽
    名之偽造署押），持向參與各該互助會之會員行使，而冒標會款，使不知情之(1)
    會活會會員：謝玉玲、蔡榮舜、癸○○（二人次）、鄭炳煌、蔡英標、蘇仲柏、
    游金梅、洪領承、甲○○、鄭全培（現更名為：子○○，下稱子○○）、蔡嬌、
    陳志遠（張玉瑛）、辛○○、鄭美雲、鄭水池、林文榮、蔡淑月、蔡金福、蔡明
    峰、蔡春、林秀環，(2)會活會會員：林文榮、王含笑、吳家圳、甲○○、鄭春桃
    、鄭金通、謝玉玲、丁○○、鄭水池、潘文建、莊馥瑜、蔡安峰、戊○○、林秋
    梅、蔡素花、林秀環、蔡英標、歐美佳實業股份有限公司（庚○○）等人，先後
    陷於錯誤，陸續交付會款予壬○○收受，各足生損害於「陳信勇」、「陳志達」
    、「林志文」、「蘇仲文」、「吳成發」、「丁有財」、「林志遠」、「黃文欽
    」、「陳金海」、謝玉玲、蔡榮舜、癸○○、蘇仲柏、洪領承、張玉瑛、鄭美雲
    、蔡淑月。壬○○共計詐得上揭(1)會之活會會員謝玉玲、蔡榮舜、癸○○（二人
    次）、鄭炳煌、蔡英標、蘇仲柏、游金梅、洪領承、甲○○、子○○、蔡嬌、張
    玉瑛、辛○○、鄭美雲、鄭水池、林文榮、蔡淑月、蔡金福、蔡明峰、蔡春、林
    秀環，每人次至少各二十五萬三千元，共計五百五十六萬六千元；上揭(2)會之活
    會會員：林文榮、王含笑、吳家圳、甲○○、鄭春桃、鄭金通、謝玉玲、丁○○
    、鄭水池、潘文建、莊馥瑜、蔡安峰、戊○○、林秋梅、蔡素花、林秀環、蔡英
    標、歐美佳實業股份有限公司（庚○○），每人次至少各二十萬七千元，共計三
    百七十二萬六千元。嗣壬○○於八十九年一月間，全面停會，上述各會活會會員
    互相查證，始知受騙。
二、案經被害人子○○、丁○○、辛○○、癸○○、戊○○、甲○○訴由臺灣板橋地
    方法院檢察署，及蔡雙福（蔡英標之兄）向臺灣雲林地方法院檢察署檢察官提出
    告發，由後者呈由臺灣高等法院檢察署令轉臺灣板橋地方法院檢察署；嗣經臺灣
    板橋地方法院檢察署檢察官偵查起訴及移送併辦。
    理      由
壹、有罪判決部分：
一、訊據被告壬○○對於右揭其冒用「陳信勇」（(1)、(2)會各一次）  、「陳志達」
    （(1)、(2)會各一次）、「林志文」（(1)、(2)會各一次）、「蘇仲文」（(2)會）、
    「吳成發」（(2)會）、「丁有財」（(2)會）、「林志遠」（(2)會）、「黃文欽」
    （(2)會）、「陳金海」（(2)會）之名義，並假冒(1)會互助會會員謝玉玲、蔡榮舜
    、癸○○、蘇仲柏、洪領承、陳志遠、鄭美雲、蔡淑月之名義（各一次），偽造
    標單並行使，以標取會金等事實，坦承不諱，並經告訴人子○○、丁○○等人指
    訴被告壬○○有多次冒標行為明確，且有被告壬○○自己標明其冒標人名之互助
    會名單及告訴人提出之互助會名單各二份在卷可稽。查：(一)參加互助會應以真實
    姓名或他人可資識別之別名為之，否則其他參加互助會之人員將無法辨別真實標
    會之人究竟為何人，且無法判斷該互助會是否有集中於一人得標之危險，是既無
    「陳信勇」  、「陳志達」、「林志文」、「蘇仲文」、「吳成發」、「丁有財
    」、「林志遠」、「黃文欽」、「陳金海」」之人參加上述二互助會，被告壬○○即不得虛列該等人名參加投標，被告壬○○係具有常識之成年人，對此應有所
    認知，其竟仍假冒「陳信勇」、「陳志達」、「林志文」、「蘇仲文」、「吳成
    發」、「丁有財」、「林志遠」、「黃文欽」、「陳金海」之名義投標，其本有
    行使偽造私文書及詐欺取財之犯意，至為灼然。(二)訊以被告壬○○對於其各次冒
    標行為之確實冒標時間及標息金額，皆未能明確交待清楚，僅稱：三萬元都是標
    七千多元，日期忘記了云云（見乙○八十九年十一月十六日訊問筆錄）。由於到
    庭作證之告訴人亦無法詳細敘述各次會員得標之情形。是對於上揭二會尚難精確
    計算被告壬○○詐得之金額。惟若以被告壬○○所述標息約七千元式，以最有利
    於被告壬○○之方式計算，即標金扣除標息（採內標制，應扣除標息始為活會會
    員實際給付之款項），乘以尚餘活會會員人次及冒標次數（由於死會會員，無論
    同組何一會員得標及其願出之標金若干，均須繳納當期全額會款，縱為會首施用
    詐術，以他會員名義冒標，並向死會會員收取會款，因該等死會會員本負有繳納
    會款之義務，而非陷於錯誤交付會款予會首，自無構成詐欺取財罪之可言，故死
    會會員部分應不予列計）。被告壬○○對於(1)會活會會員：謝玉玲、蔡榮舜、癸○○（二人次）、鄭炳煌、蔡英標、蘇仲柏、游金梅、洪領承、甲○○、子○○
    、蔡嬌、陳志遠（張玉瑛）、辛○○、鄭美雲、鄭水池、林文榮、蔡淑月、蔡金
    福、蔡明峰、蔡春、林秀環，每人次至少各詐得二十五萬三千元，共計五百五十
    六萬六千元（即00000-0000=23000×11=253000×22=0000000)；對於(2)會活會會
    員：林文榮、王含笑、吳家圳、甲○○、鄭春桃、鄭金通、謝玉玲、丁○○、鄭
    水池、潘文建、莊馥瑜、蔡安峰、戊○○、林秋梅、蔡素花、林秀環、蔡英標、
    歐美佳實業股份有限公司（庚○○），每人次至少各二十萬七千元，共計三百七
    十二萬六千元（即00000-0000=  23000×9=207000×18=0000000）；(三)綜上論述
    ，本件事證明確，被告壬○○行使偽造私文書及詐欺取財犯行，均洵堪認定。
二、查本案之互助會標單固需署名並載明標息之一定金額，且被告壬○○冒標時亦有
    簽署被冒標者姓名之事實，業經被告壬○○於乙○審理時供述在卷（見乙○上開
    訊問筆錄）。惟按民間互助會之標單，僅寫有一定金額及標會者之署押，如單從
    該記載內容上之形式觀之，尚無法瞭解其為何種用意之證明，而必須依據會員間
    標會之習慣，始足以表示該一定金額即為標取會款之利息，該姓名即為標取會款
    之會員，是偽造標單，應認為係偽造刑法第二百二十條第一項規定之以文書論之
    準私文書（最高法院七十四年度臺上字第五六一二號判決及同院八十二年度臺上
    字第二一七號判決意旨參照）。是核被告壬○○意圖為自己不法之所有，假冒上
    開人名之名義，先後二十次，偽簽該等人名之署押，偽造依習慣表示投標會款、
    上載標息約七千元金額之標單，持向參與本件合會之會員行使，而冒標詐取活會
    會員會款，足生損害於各該人名之人（不問實際是否有該人存在），所為均係犯
    刑法第二百十六條、第二百二十條第一項、第二百十條之行使偽造（準）私文書
    罪，及同法第三百三十九條第一項之詐欺取財罪。其所為之偽造署押之行為，為
    偽造（準）私文書之部分行為，而其偽造（準）私文書之低度行為，復為行使偽
    造（準）私文書之高度行為所吸收，皆不另論罪。被告壬○○所為前揭各次之冒
    標詐欺取財犯行，皆係同時向多數之活會會員詐取會款，其各個冒標詐欺及誆稱
    有人得標詐欺之犯行，均同時侵害多數人之財產法益，屬一行為觸犯數罪名之想
    像競合犯，均應從一詐欺取財罪處斷。被告壬○○先後二十次行使偽造（準）私
    文書及先後二十次詐欺取財犯行，時間緊接，手法雷同，各觸犯犯罪構成要件相
    同之罪名，顯係基於概括犯意反覆實施，均屬連續犯，亦皆依連續犯之規定，各
    論以一罪。而被告壬○○該等行使偽造（準）私文書罪與詐欺取財罪二罪間，有
    方法結果之牽連關係，應從一重之行使偽造（準）私文書罪處斷。公訴人雖僅例
    示被告壬○○偽造「林志遠」、「林志文」、「陳志達」、「陳金海」、「丁有
    財」、「吳成發」、「陳信勇」等人名義標單冒標之部分，認被告壬○○之冒標
    次數為十餘次，未及於被告壬○○其餘行使偽造標單及詐欺取財之犯行，惟後者
    與公訴人原起訴人之該被告十餘次行使偽造標單及詐欺取財部分，既各有連續犯
    之裁判上一罪關係，為起訴效力所及，乙○自應一併審判。茲審酌被告壬○○本
    件詐欺之金額達至少八百餘萬元之譜，本件犯行之持續時間非短，利用會員對其
    信任之機會為本件犯行，惡性非輕，事後復未與其餘活會會員達成和解，且僅設
    定抵押權予自己親人，卻捨大多數債權人於不顧之態度等一切情狀，量處如主文
    所示之刑，以資懲戒。
三、至於被告壬○○所偽造之標單，應皆已因事隔一年有餘而丟棄滅失，此見被告壬○○雖坦承犯行欲始終無法提出偽造之標單並說明冒標時間之情況自明，自無從
    再予宣告沒收該等標單及其上偽造之署押，附此敘明。
四、公訴意旨另以，被告壬○○意圖為自己不法之所有，偽造會員陳永祥之互助會標
    單，冒標會款，詐欺取財；因認其此部分犯嫌，亦涉犯刑法二百十六條、第二百
    二十條第一項、第二百十條之行使偽造（準）私文書罪嫌，及同法第三百三十七
    條之詐欺取財罪嫌等語。訊據被告壬○○否認有偽造「陳永祥」名義之標單行使
    及詐欺取財犯行，辯稱：「有陳永祥這個人，他有標到，而後把錢借給我」等語
    ；「我向檢察官講的有出入」（乙○八十九年十一月十六日訊問筆錄、九十年一
    月四日審判筆錄）。觀以被告壬○○於乙○審理時所述其冒標及冒用活會會員姓
    名標會之次數，較偵查中所述者為多，其此部分辯解，應可採信。此外，復查無
    積極證據足資證明被告壬○○有此部分之行使偽造（準）私文書、詐欺取財犯行
    ，其此部分犯罪應屬不能證明。惟因公訴意旨認被告壬○○此部分犯嫌，與前開
    論罪科刑之同罪名部分，各有連續犯之裁判上一罪關係，爰不另為無罪判決之諭
    知。
五、復按民間互助會已得標之死會會員，無論同組何一會員得標及其願出之標金若干
    ，均須繳納當期全額會款，縱為會首施用詐術，以他會員名義冒標，並向死會會
    員收取會款，因該等死會會員本負有繳納會款之義務，而非陷於錯誤而交付會款
    予會首，自無構成詐欺取財罪之可言（最高法院八十三年度臺上字第四一五三號
    判決意旨參照）。是被告壬○○本件各次詐欺取財犯行之對象，為其各次冒標詐
    欺行為當時尚屬活會之會員，不包括死會會員。公訴人認被告就上開二互助會詐
    欺取財之對象尚有其他互助會會員（含死會會員），尚有未洽。惟對於死會會員
    部分，公訴意旨顯係認與被告前揭成罪之詐欺取財犯行部分，有想像競合犯之裁
    判上一罪關係，爰不另為無罪判決之諭知。
貳、無罪判決部分：
一、公訴意旨略以：被告壬○○、及其妹婿即被告丙○○、其胞弟被告庚○○共同明
    知被告壬○○經濟業陷於困難，為免債權人查封拍賣被告壬○○所有財產，明知
    被告壬○○所有、坐落於雲林縣口湖鄉○○段0000-0000地號土地，尚未為抵押
    權登記，竟於八十八年十二月三十日設定抵押權（起訴書誤載為地上權）二百五
    十萬元予被告丙○○；明知被告壬○○所有、坐落於雲林縣口湖鄉○○段
    0000-0000地號土地，尚未設定抵押權登記，竟於八十八年十二月三十日設定抵
    押權六百五十萬元予被告庚○○，均提不實之土地設定契約書，以借款為由，向
    臺灣省雲林縣北港地政事務申請各辦理設定抵押權登記予被告丙○○、庚○○名
    下，致該地政事務所不知情承辦人，將不實事項，登載於職務所掌之建築改良物
    登記簿（應為土地登記簿之誤）上，足生損害於債權人蔡雙福等人及地政事務所
    房屋登記管理之正確性等語；因認被告壬○○、丙○○、庚○○各係犯刑法第二
    百十四條之使公務員登載不實公文書罪嫌等語。
二、公訴人認被告三人涉有使公務員登載不實公文書罪嫌，係以被告丙○○為被告壬○○之妹婿，被告庚○○為壬○○之胞弟，該二人與被告壬○○均有金錢往來，
    均係設定前之數十萬元債權，竟設定高達二百萬元或六百五十萬元之抵押權，顯
    與常情不符。且被告三人於被告壬○○倒會後之八十八年十二月三十日所為之設
    定，即在被告壬○○陷於經濟困難期間，將系爭土地設定予自己人，苟非有意隱
    匿財產在名下，何來此舉﹖綜上可知，系爭土地登記所載設定登記之擔保事由，
    顯係不法情事，是被告三人，共同使不知情之該管地政機關承辦人登載不實罪嫌
    ，亦堪予認定等語。
三、訊據被告三人均否認有何使公務員登載不實公文書之犯行，被告壬○○辯稱：我
    以前有向丙○○借錢，共欠二百萬元，包括我妹妹以前沒拿走的會錢及快倒會前
    ，我妹婿借我六十幾萬元，八十八年十二月二十七日我被跳票，我向丙○○再借
    七十幾萬元，他要我設定抵押權，我就先設定抵押權，但後來因票出問題，丙○○就沒有借了；設定抵押權予庚○○是因為二年來陸續向他借款，我欠庚○○四
    百多萬元，我要再向他借款，他要求設定抵押權，我設定後，就沒有新的借款云
    云；被告丙○○則辯稱：我及我太太有跟壬○○的會，有的錢沒有拿到，一筆六
    十幾萬元、一筆八十幾萬元，還有我從鄉下標來的會借給壬○○，一筆六十萬元
    ，一筆八十萬元，是我太太拿存摺、印章給壬○○領，後來他要借五十萬元，我
    說先設定抵押權再說云云；被告庚○○辯稱：壬○○從八十七年至八十八年陸續
    向我借款，借四百多萬元，我要他設定抵押權云云。
四、經查被告壬○○稱其積欠被告丙○○二百萬元部分，其二人於乙○初訊時供述之
    各筆借款互有出入，較相合者僅為一筆六十餘萬元之借款（八十八年六月二十四
    日之六十四萬元），就此六十四萬元債款，被告丙○○提出以其名義蓋印之郵政
    存簿儲金提款單影本為證。被告庚○○曾於八十七年十一月七日、八十八年十月
    四日、八十八年十月十三日、八十八年十月十三日、八十八年十月二十五日、八
    十八年十一月三十日分別款進入被告壬○○設於臺北國際商業銀行板橋忠孝分
    行第0000000000000號帳戶，則有被告庚○○提出之匯款單影本可
    參，金額共計二百五十六萬元（另被告庚○○係上揭(2)會之活會會員，應另有至
    少二十萬七千元之債權）。是被告壬○○是否有積欠被告丙○○達二百萬元及積
    欠被告庚○○達四百餘萬元之債務，固尚有疑義，惟被告壬○○確有積欠被告丙○○、被告庚○○債務之事實，應堪認定（公訴人則認係數十萬元之債權）。
五、按最高限額抵押權，係指所有人提供抵押物，與債權人訂立在一定金額之限度內
    ，擔保現在已發生及將來可能發生之債權之抵押權設定契約而言，此種抵押權所
    擔保之債權，除訂約時已發生之債權外，即將來發生之債權，在約定限額之範圍
    內，亦為抵押權效力所及（同院六十六年臺上字第一０九七號例參照）。又此種
    抵押與一般抵押不同，最高限額抵押係就將來應發生之債權所設定之抵押權，其
    債權額在結算前並不確定，實際發生之債權額不及最高額時，應以其實際發生之
    債權額為準（最高法院六十二年臺上字第七七六號判例參照）。再抵押權人聲請
    拍賣抵押物，在一般抵押，因必先有被擔保之債權存在，而後抵押權始得成立，
    故祇須抵押權已經登記，且登記之債權已屆清償期而未受清償，法院即應准許之
    。惟最高限額抵押，抵押權成立時，可不必先有債權存在，縱經登記抵押權，因
    未登記已有被擔保之債權存在，如債務人或抵押人否認先已有債權存在，或於抵
    押權成立後，曾有債權發生，而從抵押權人提出之其他文件為形式上之審查，又
    不能明瞭是否有債權存在時，法院自無由准許拍賣抵押物（同院七十一年度臺抗
    字第三０六號判例意旨參照）。查被告壬○○與被告丙○○、被告壬○○與被告
    庚○○間設定之上述二抵押權，各係最高限額二百五十萬元、最高限額六百五十
    萬元之抵押權，而非一般之抵押權，有卷附之土地登記謄本可證（其中丙○○部
    分，謄本誤載為地上權）。既為最高限額抵押權，即非同於一般抵押權，於設定
    之時分別必須已有二百五十萬元及六百五十萬元之債權存在，僅需將來發生在此
    範圍內之債權，均受此抵押權之保護。是公訴意旨以被告壬○○僅積欠被告丙○○、庚○○各數十萬元債務，非二百萬元或六百五十萬元為起訴依據，似誤解最
    高限額抵押權之定義。再者，最高限額抵押權所擔保之債權額在結算前並不確定
    ，而需直至抵押權實行時方才確定，並以抵押權人與抵押人之間確實產生之債權
    額為斷，是被告壬○○與被告丙○○及被告壬○○與被告庚○○間，在設定上揭
    抵押權之前既確有債債權債務關係存在，且最高限額抵押權設定之時，又不需先
    有與其最高限額相當之債權存在，則被告三人設定上揭抵押權，固有使被告丙○○、庚○○債權優先受償之意思，雖然在被告壬○○於行將陷於無資力之時刻，
    其等無償設定上揭抵押權之行為，有害及其他債權人之債權，惟此係其他債權人
    得否依民法第二百四十四條第一項規定行使撤銷詐害行為訴權之問題，尚認難被
    告三人係通謀虛偽意思表示，而無設定上揭抵押權之真意。從而，自難認被告三
    人有使公務員登載不實公文書之犯意及行為。此外，復查無積極證據足資證明被
    告三人有何使公務員登載不實公文書之犯行，被告三人此部分犯罪應屬不能證明
，爰均為無罪判決之諭知。
參、末按起訴之效力，不及於檢察官所指被告以外之人，刑事訴訟法第二百六十六條
    定有明文。告訴人子○○於偵查中雖指訴被告壬○○之妻己○○係被告壬○○冒
    標行為之共犯，告訴人子○○並於八十九年一月二十八日具狀向臺灣板橋地方法
    院檢察署對己○○提出告訴（見八十九年度偵字第一三五八號偵查卷第十六頁）
    ，但承辦檢察官未予處理（起訴或不起訴）。惟己○○既未被列為起訴之被告，
    乙○依法尚不得審究告訴人指訴其為共犯部分，此應由檢察官續行偵查，附此敘
    明。
據上論斷，應依刑事訴訟法第二百九十九條第一項前段、第三百零一條第一項，刑法
第五十六條、第二百十六條、第二百二十條第一項、第二百十條、第三百三十九條第
一項、第五十五條，罰金罰鍰提高標準條例第一條前段，判決如主文。
本案經檢察官方伯勳到庭執行職務。
中        華        民        國      九十       年   一   月   十八    日
臺灣板橋地方法院刑事第四庭
                                            法  官  王  復  生
右正本證明與原本無異
如不服本判決，應於送達後十日內向乙○提出上訴狀
                                            書記官  陳  君  偉
中        華        民        國      九十       年   三   月    六     日
附錄本案論罪科刑法條全文：
刑法第二百十六條
行使第二百十條至第二百十五條之文書者，依偽造、變造文書或登載不實事項或使登
載不實事項之規定處斷。
刑法第二百二十條
在紙上或物品上之文字、符號、圖畫、照像，依習慣或特約，足以為表示其用意之證
明者，關於本章及本章以外各罪，以文書論。
錄音、錄影或電磁紀錄，藉機器或電腦之處理所顯示之聲音、影像或符號，足以為表
示其用意之證明者，亦同。
稱電磁紀錄，指以電子、磁性或其他無法以人之知覺直接認識之方式所製成之紀錄，
而供電腦處理之用者。
刑法第二百十條
偽造、變造私文書，足以生損害於公眾或他人者，處五年以下有期徒刑。
刑法第三百三十九條
意圖為自己或第三人不法之所有，以詐術使人將本人或第三人之物交付者，處五年以
下有期徒刑、拘役或科或併科一千元以下罰金。
以前項方法得財產上不法之利益或使第三人得之者亦同。
前二項之未遂犯罰之。


司法院資訊處製作；財團法人民間司法改革基金會備份。
